最高法院刑事判決　　　　　　　　　　　　　　　八十七年度台上字第四三二三號
　　上訴人　陳腰
　　被　告　戊○○
　　　　　　甲○○
　　　　　　乙○○
　　　　　　丙○○
　　　　　　丁○○
　　　　　　己○○
右上訴人因自訴被告等偽造文書案件，不服台灣高等法院中華民國八十七年六月十一
日第二審更審判決 (八十六年度重上更(三)字第二八八號，自訴案號：台灣桃園地方法
院八十年度自字第二七三號) ，提起上訴，本院判決如左：
    主  文
原判決關於戊○○、甲○○、乙○○、丙○○、丁○○、己○○部分撤銷，發回台灣
高等法院。
    理  由
本件原判決以上訴人陳腰在第一審自訴意旨略以：上訴人為坐落桃園縣蘆竹鄉○○
段六一－一三地號 (面積四三九○平方公尺) 、六一－一五地號 (面積一五八五六平
方公尺) 土地之共有人。被告戊○○業代書，於民國八十年九月十日之前，向上訴人
佯稱上開六一－一三地號土地將被徵收劃為道路，勢必無錢可領，不如儘早脫售，伊
可給付新台幣 (下同) 六十萬元，不計入賣價內，以資取信。上訴人乃於八十年九月
十日帶印鑑證明、印章及相關文件，由上訴人之四子陳詩書 (亦為被告，於八十六
年七月一日死亡，經原審判決不受理確定) 陪同至戊○○代書事務所時，利用上訴人
不識字，未經朗讀契約內容之情況下，由另一代書即被告甲○○書寫買賣契約書，將
第六一－一五地號分割出之六一－五一至六一－六○等地號十筆土地 (面積一四六二
五平方公尺) 之應有部分賣給被告乙○○，並由乙○○拉上訴人之手蓋指印，企圖取
得面積較大，價值較高之土地。迨八十年九月十五日，戊○○再持買賣契約書至上訴
人住處時，始知受騙，發現買主乙○○及其配偶即被告丙○○、代書戊○○、甲○○
、介紹人即被告丁○○、己○○夥同陳詩書，以詐欺方法騙令上訴人出售不願出售之
前揭十筆土地，並假冒陳聰明 (上訴人之三子，罹患精神分裂症，當時住院中無意識
能力) 為上訴人之代理人，在契約書上冒簽陳聰明之署押，而偽造文書。嗣乙○○並
對上訴人之不動產聲請假扣押，使公務員登載不實，戊○○且將丙○○交付之二百三
十三萬元支票提示加以侵占，因認被告等共同涉有刑法第二百十條、第二百十四條、
第三百三十五條第一項、第三百三十九條第一項之偽造文書、侵占及詐欺罪嫌 (有牽
連犯關係) 云云。但經審理結果，認為不能證明被告等犯罪，因而維持第一審諭知被
告等無罪之判決，駁回上訴人在第二審之上訴，固非無見。
惟查：(一)上訴人始終否認有出售第六一－一五地號土地之意思，陳詩書亦迭次供承本
件買賣實係由伊與戊○○串通，表面上向上訴人建議出售第六一－一三地號土地，惟
利用上訴人不識字，暗中以調取第六一－一五地號土地所有權狀之方式，盜賣面積較
大之土地，得款朋分花用 (見第一審自緝字卷第三十五頁、第四十四頁、第六十二頁
、第七十頁背面、第一一○頁、第一七○頁，原審第六一六七號卷第二三六頁，原審
更(一)卷第二七四頁背面、第二七七頁，原審更(二)第一卷第四十一頁背面) 。戊○○於
審判中也供稱：「他說缺錢要賣土地，……他給我地號，我去請資料，他說約二分地
。…… (六一－一三地號土地) 於分割前約二分地」 (見原審更(三)卷八十七年二月二
十三日及同年四月二十八日訊問筆錄) ，核與陳詩書所供：「我玩電玩缺錢，……我
委託他領六一－一三號謄本，……當時有人要向我媽買六一－一三地號」等情節相符
 (見原審更(二)第一卷第四十二頁) 。則上訴人所指，伊僅同意出賣第六一－一三地號
土地，尚非全然無據，上開證據，何以不足採納？原判決未予說明，自屬理由不備。
(二)陳詩書曾有多次前科，另於八十一年五月間，以偽造文書之方式，盜賣其兄陳萬枝
所有土地之應有部分 (與本件同筆土地) ，經判刑確定 (見原審更(一)卷第二五二頁、
更(三)卷第三十八頁背面) 。而上訴人為不識字之村婦，於偵審中 (先告發再自訴) 始
終指稱，八十年九月十日伊到達戊○○代書事務所後，即被戊○○之配偶帶到菜園拔
菜，不知契約書之內容 (見偵查卷第三十七頁、原審更(二)第二卷第八十四頁背面、第
一五八頁背面、第一五九頁) ，陳詩書亦坦承上情無訛 (見原審更(二)第一卷第四十二
頁背面) 。上開供述如果屬實，陳詩書有無與戊○○等串通，盜賣上訴人之土地？即
饒有研求餘地，原審就上開指訴，未予查明，即遽行判決，亦嫌速斷。(三)原判決已說
明上訴人堅持見到現金，始同意賣地，戊○○為促成買賣因而先墊付六十萬元予上訴
人；嗣簽約後，甲○○已將價金之一部，即二百萬元及二百三十萬元兩張即期支票，
交付上訴人，如果無訛，則上訴人理應持有上開支票，但上訴人始終否認其事。以上
訴人堅持見到現金，始同意賣地，且於取得六十萬元 (實為五十八萬元) 之同時，立
刻存入銀行等情形觀之，上訴人對於金錢極為重視，但何以僅斤斤計較於小額之六十
萬元，卻任令陳詩書、戊○○於同日分別提領大額之二百萬元、二百三十萬元花用，
而不予聞問？從而上訴人指稱陳詩書與戊○○等串通，隱瞞事實，是否全然不可採？
即非無疑問，本院前次發回意旨業已指摘及此，乃更審判決仍未予深究，其違誤之情
形，依然存在。(四)戊○○雖提出陳詩書簽名之收據影本，辯稱伊提領之二百三十萬元
，扣除對方之欠款及仲介費後，已返還陳詩書一百二十七萬元。惟陳詩書始終否認收
到該一百二十七萬元，並辯稱該收據係戊○○於半年後所書寫，倒填日期，以八十萬
元為代價，託伊頂罪，伊已收到六十六萬元，故在收據上簽名 (見第一審自緝字卷第
六十二頁、第一一○頁背面、第一七一頁正面、背面，原審更(一)卷第一二二頁正面、
背面，原審更(二)第一卷第四十五頁，並於更(一)卷第一二二頁背面說明確為六十六萬元
，非六十四萬元) 。戊○○亦承認上開收據之內容為伊親寫，並曾於八十年底給付陳
詩書十二萬元及於八十一年二月十五日給付陳詩書十萬元。查本件買賣糾紛，已於八
十年十月間由上訴人之次子陳萬枝提出告發，經檢察官於八十年十二月間，傳喚戊○
○到庭偵查；嗣上訴人另於八十年十二月間，提起自訴，經第一審法院於八十一年一
月二十一日、同年三月二十一日、同年四月十八日、同年五月二十二日多次傳喚戊○
○到庭訊問，然戊○○始終未提出上開收據，迄逾半年後，即八十一年六月十九日開
庭時，始提出該收據影本，有上開卷宗可稽。戊○○如果未倒填日期，何以不能於偵
審中，及時提出該有利之證據，且於發生訴訟後，猶給付陳詩書金錢；再者，陳詩書
於案發後即逃匿，經第一審法院通緝，並不知戊○○於何時向法院提出該收據，但於
通緝到案時，卻能正確指出，於半年後始有該收據。原審未就上開時間之先後，及陳
詩書、戊○○雙方之供詞，相互勾稽，深入查明，亦嫌疏失。(五)原判決以陳詩書在第
一審所供：「我母親在柯金樹來我家時有向柯提起想要賣地」，採為上訴人有意出售
六一－十五地號土地之證據 (見原判決第九面理由3.) 。惟上訴人始終否認有意出售
六一－十五地號土地，原審未傳訊柯金樹，以查證陳詩書所述，是否與事實相符，即
採為證據，其證據之調查亦有未盡。以上情形，或為上訴意旨指摘所及，或為本院得
依職權調查之事項，原判決此部分既有違誤，應認關於上訴部分，仍有撤銷發回更審
之原因。
據上論結，應依刑事訴訟法第三百九十七條、第四百零一條，判決如主文。
中      華      民      國    八十七    年     十二     月     十七     日
                              最高法院刑事第十一庭
                                  審判長法官  楊  文  翰
                                        法官  陳  正  庸
                                        法官  陳  世  雄
                                        法官  洪  文  章
                                        法官  林  錦  芳
      右正本證明與原本無異
                                              書  記  官
中      華      民      國    八十七    年     十二     月    二十二    日
